最高法院刑事判決　　　　　　九十四年度台上字第二八九七號
　　上訴人　台灣高等法院檢察署檢察官
　　被　告　甲○○
　　　　　　　　　　號
上列上訴人因被告違反貪污治罪條例案件，不服台灣高等法院中
華民國九十三年十一月十一日第二審判決（九十三年度上訴字第
二四一九號，起訴案號：台灣桃園地方法院檢察署八十七年度偵
字第四○七六號），提起上訴，本院判決如下：
    主  文
原判決撤銷，發回台灣高等法院。
    理  由
本件原判決以：公訴意旨略稱陳永昌係座落桃園縣觀音鄉○○○
段第六一─一、六一─十五、六一─一四、六一─二五、五○─
五、五○─二一地號等六筆土地（下稱系爭土地）之共有人之一
，與其他共有人陳永欽、陳永發、曾慶和等四人，於民國（下同
）七十二年五月二十五日共同向桃園縣中壢地政事務所（下稱中
壢地政事務所）申請就前開土地辦理部分承租、部分自耕之持分
交換移轉登記，嗣因承辦單位以共同耕地不得申請單業所有為由
，遭到駁回處分。其後陳永欽、陳永發、曾慶南、曾慶和、曾慶
金、曾慶添及曾慶英等人竟將陳永昌排除在外，於同年十一月八
日再度向該所辦理持分交換移轉登記，由於渠等所申請之內容與
首次申請之內容有間，且經徵詢全體共有人之意見經人提出異議
，該所乃通知地主等人自行協議，嗣因再請求調處不成，再度經
該所通知循訴訟途徑解決而予以駁回。於七十八年間陳永欽等人
再度申請辦理持分移轉登記，由該所課員即被告甲○○承辦，甲
○○於承辦該申請案過程中，明知地主之一陳永昌並未出租前開
土地與他人，非出租人，竟為將陳永昌排除在外，圖利其餘地主
陳永欽等人，乃以陳吳永隆於三十八年向地主陳風、陳玉、陳枝
味、陳文魁、陳文在、陳文瑞、陳文漢、陳吳呈祥等人承租九筆
土地，並簽訂有觀崙字第六五號私有耕地租約在案，陳吳呈祥當
時於台灣水泥公司及台灣農林公司曾經持有股票、享有股息，並
持有印鑑卡等物，可見其係地主且曾經領有地價補償等情為據，
遽認陳永昌係前開土地之出租人，且訂有租約，又已受有徵收補
償，報請桃園縣政府核准辦理陳永欽等人持分交換移轉登記之申
請案，經桃園縣政府函示該所就申請人所附觀下字第一一一號及
觀崙字第六五號私有耕地租約，請觀音鄉公所出具證明全體共有
人姓名，該所轉知曾慶南等人補提之後，再度報請桃園縣政府核
准其申請，並經辦理移轉登記完竣。嗣該所於八十年一月二十六
日以中地四字第四七號函請陳永昌繳銷前開土地之所有權狀，陳
永昌之子女及配偶始知上情。因認被告涉犯（修正前）貪污治罪
條例第六條第一項第四款之圖利罪嫌。但經原審審理結果，認為
不能證明被告犯罪，因而維持第一審諭知被告無罪之判決，駁回
檢察官在第二審之上訴，固非無見。
惟按：審理事實之法院，對於案內與待證事項有關之一切證據，
除認為不必要者外，均應詳為調查，然後基於調查所得之心證以
為判斷之基礎。故證據雖已調查，而尚有其他必要部分並未調查
，仍難遽為被告有利或不利之認定。經查：一、中壢地政事務所
七十八年九月二十二日中地四字第六三三四號及七十九年六月二
十九日中地四字第四二七七號覆桃園縣政府函，均載稱：坐落觀
音鄉○○○段第六一─一、六一─五、六一─一四、六一─十五
、五○─五、五○─一四地號等六筆土地實施耕者有其田當時，
原係陳瑞鳳與包括陳吳呈祥（告訴人陳永昌之被繼承人）等在內
之十四人所共有，曾錦芳自日據時期向地主陳瑞鳳、陳清泉、陳
吳清河承租其中面積一．七○一九甲，台灣光復後於三十八年重
訂觀下字第一一一號私有耕地三七五租約，另陳吳永隆於三十八
年向地主陳風與包括陳吳呈祥等在內之八人承租上開耕地六筆及
另建地三筆，簽訂觀崙字第六五號三七五耕地租約各在案，其附
件(七)陳吳呈祥當時於台灣水泥公司及台灣農林公司曾經持有股票
、股息、印鑑卡，此乃地主領取補償地價之確實證據等語（見第
一審卷一第七九、八三、八四頁）。然陳吳呈祥並非上開觀下字
第一一一號租約之出租人，另觀崙字第六五號租約之出租人欄僅
記載「陳風外六人」，並未涵蓋系爭土地之全部共有人，陳吳呈
祥是否為其中耕地出租人之一，即非無疑，承租人陳吳永隆於七
十八年三月十五日出具切結書略謂上開租約係伊與地主陳風及包
括陳吳呈祥在內之八人訂立云云，該片面之詞，倘未經查證，當
無從遽採；況曾慶南等人申請時所檢附陳吳呈祥之台灣水泥、農
林股份有限公司股東印鑑卡「戶號為五七七」號，係另筆觀音崙
坪三一七、三一八地號土地之徵收補償金，有桃園縣觀音鄉私有
耕地徵收清冊、台灣土地銀行桃園辦事處代理換發出售公營事業
水泥、紙業、農林、工礦四公司股票計算清單、台灣土地銀行補
償徵收耕地地價結計清單可稽，與系爭土地地號不同，二者難認
有關，亦應無誤認之虞（見本案第四○七六號偵查卷第八七、九
三至九五頁，第一審卷二第一○六、一一○頁）。是中壢地政事
務所上述函文，將陳吳呈祥列為上開耕地租約之出租人之一，如
非有確實憑據可考，卻任意為該認定，能否謂僅係承辦人一時之
疏誤所致，而無圖利他人之犯意，即自堪研酌。二、桃園縣政府
審核前揭中壢地政事務所中地四字第四二七七號函後，於七十九
年七月二十三日以府地籍字第一○一八六七號函知中壢地政事務
所，已明白指出觀音鄉公所函內之出租人數與「觀下字第一一一
號」及「觀崙字第六五號」租約不符，請出具證明全體出租人姓
名予以補正等情，顯見該租約係有實際出租地主不盡詳明之情形
，而有待查明釐清，乃中壢地政事務所七十九年十月二十六日中
地四字第七○五七號函竟逕為覆稱：觀音鄉公所核發「觀下字第
一一一號」及「觀崙字第六五號」租約證明書陳瑞鳳外二人及陳
風外六人，已足資證明出租人為陳玉、陳風、陳枝味、陳永隆、
陳文魁、陳文在、陳文瑞、陳文漢、陳吳呈祥等人，無再責申請
人出具證明全體出租人姓名之必要云云，桃園縣政府乃據以於七
十九年十一月九日以七九府地籍字第一七三一二二號函覆該所，
同意辦理本件自耕保留土地持分交換移轉登記案，至陳永昌陳情
一節請對其詳予解說等語（見第一審卷二第二四一頁，卷三第四
八、五○頁）。則桃園縣政府函覆同意辦理本件自耕保留土地持
分交換移轉登記案，是否全係肇因於中壢地政事務所上述覆函之
誤導，並值推求。三、桃園縣政府七三府訴字第六八二二七號訴
願決定書載明陳永昌等人曾於七十二年五月二十五日申辦系爭土
地之共有人自耕保留土地持分之交換登記，第二次由曾慶南等人
再度提出申請等情，該案之台灣省政府再訴願決定書（案號：七
三年訴26字第二二一七三號），亦有該歷次申請過程之記載，中
壢地政事務所上述中地四字第六三三四號函並載稱：「依台灣省
政府73.11.20七三府訴二字第七一五一九號再訴願決定書辦理」
云云（見第一審卷二第一五九至一六二頁，卷一第七八頁），被
告自陳為本件（第三次）申請案之承辦人，其於原審辯謂不知前
已有二次申請案及第一次係由陳吳呈祥之繼承人陳永昌在內之土
地共有人提出申請，能否採信，自有審究之餘地。原審未遑詳酌
上述事證，深入勾稽查明，遽以本件申請案係由桃園縣政府負最
終審核認定之責，非被告得以決定，被告處理程序並無不當，所
辯其受理曾慶南等七人此次申請案時，未能確實知悉前二次申請
之原由及第一次申請時陳永昌原係基於共有人之地位申請持分交
換移轉登記之情，於常情無悖，縱審核文書時有失當之處，尚難
以圖利罪相繩等因，而為被告有利之認定，自嫌速斷。以上或為
上訴意旨所指摘，或為本院得依職權調查之事項，應認原判決有
撤銷發回更審之原因。
據上論結，應依刑事訴訟法第三百九十七條、第四百零一條，判
決如主文。
中　　華　　民　　國　九十四　年　　六　　月　　二　　日
                      最高法院刑事第八庭
                          審判長法官  呂　潮　澤
                                法官  吳　昆　仁
                                法官  孫　增　同
                                法官  吳　昭　瑩
                                法官  趙　文　淵
      本件正本證明與原本無異
                                      書  記  官
中　　華　　民　　國　九十四　年　　六　　月　　七　　日
                                                      Ｑ
